【裁判字號】    97,易,813
【裁判日期】    970815
【裁判案由】    公共危險
【裁判全文】
臺灣臺中地方法院刑事判決               97年度易字第813號
公  訴  人  臺灣臺中地方法院檢察署檢察官
被      告  甲○○
                      巷28號.
                    （現因另案於臺灣臺中監獄執行中）
上列被告因公共危險案件，經檢察官提起公訴（九十六年度偵緝
字第三四四九號），本院判決如下：
    主    文
甲○○失火燒燬現供人使用之住宅，處有期徒刑肆月，如易科罰
金，以新臺幣壹仟元折算壹日，減為有期徒刑貳月，如易科罰金
，以新臺幣壹仟元折算壹日。
    犯罪事實
一、甲○○前向陳建財承租位在臺中市○○路七○○號東側二手
    貨交易市場（即俗稱跳蚤市場）內約一百五十公尺之攤位作
    為舊書店使用，並與養子劉有誠長期共同居住於此，而為該
    住宅之使用人，依建築法第七十七條第一項之規定，負有維
    護該建物構造及設備安全之義務。甲○○本應注意該舊書店
    內多為紙張、書籍等易燃物，火載量大，故用電時須符合用
    電範圍之負荷，不得超載用電，且依當時情形並無不能注意
    之情事，竟疏未注意於此，在該舊書店內排放四列木質、鐵
    架書櫃，並堆置約二公尺高度書籍，且其於門口電源插座處
    ，使用多條電源延長線插座，掛置各排書櫃供電使用，使電
    線迴路長期超載使用，終致於民國九十六年四月六日凌晨四
    時十五分許，在該舊書店東起第二、三列書櫃掛置電源延長
    線因用電超載而燒熔起火，火勢因堆置之各類書籍延燒，致
    該舊書店前所搭之竹架棚燒失，其內擺置排列之舊書籍、雜
    誌上端燒損炭化，該舊書店內東起第二、三列書櫃中間靠近
    南側附近燒失炭化，東起第三、四列書櫃，上段燒失、下段
    炭化，該舊書店後所搭之竹架棚燒失，其內擺置排列之舊書
    籍、雜誌表面燒損炭化，該舊書店屋頂膠質帆布篷、木板牆
    面燒失，該舊書店鐵架屋頂、牆柱向中間處燒塌傾斜，該舊
    書店中、後段附近鐵皮隔燒穿扭曲，已達破壞建物主要效用
    之燒燬程度。火勢並延燒至臺中市○○街二二五巷三三號乙
    ○○所有無人居住之汽車修配廠，致與該舊書店相鄰之後門
    通道屋頂受熱變色，東南側木板隔間烤漆房燒失，廠房鐵皮
    屋頂之東側金屬向舊書店處燒穿變色，維修區屋頂、牆面上
    段受熱燻黑，東北側辦公室屋頂、隔牆上段金屬向東側處燒
    損變色，擺放置物鐵架上段燒損扭曲，辦公桌表面燒損炭化
    ，維修區東側隔牆燒失，木架炭化，東側倉庫堆放維修物料
    燒失炭化，機油桶金屬燒損變色，鐵皮屋頂向舊書店處燒穿
    燒塌傾斜，南側木門燒失，牆面木架向東側處燒損殘存，隔
    間木板牆面燒失、下段木架炭化，西北側牆面處電源箱金屬
    表面受熱變色，已達於破壞建物主要效用之燒燬程度；又延
    燒至該舊書店東側第一間未營業無人居住之建築物，致該處
    屋頂膠質帆布篷燒失，屋項鐵架、鐵捲門金屬向舊書店燒塌
    傾斜變色，西側與舊書店木板隔牆燒失，放置物品上段斜向
    燒失炭化，亦達於破壞建物主要效用之燒燬程度；復延燒至
    該舊書店東側第二間未營業無人居住之建築物，致該處屋頂
    膠質帆布篷向西側處受熱燒熔殘存，與西側空屋木板隔牆未
    有燒損，擺放物品表面受熱輕微燒損，未達於破壞建物主要
    效用之燒燬程度；另延燒至舊書店西側無人居住之舊電器行
    ，致其北側牆上段金屬受熱變色，東側牆上段向舊書店處斜
    向燒穿、下段處變色，屋內陳列各式舊貨電器品、木質工作
    桌表面受熱燒損，而達於破壞建物主要效用之燒燬程度。嗣
    經臺中市消防局消防人員到場即時撲滅火勢，並研判甲○○
    所承租之舊書店為起火戶，始查知上情。
二、案經臺中市警察局第五分局報請臺灣臺中地方法院檢察署檢
    察官偵查起訴。
    理    由
一、證據能力方面：臺中市消防局火災原因調查報告書及所附之
    火災出動觀察紀錄一份、火場現場平面及物品配置圖張、照
    片六十張，與內政部消防署第九六一○七四號火災證物鑑定
    報告書，分別為公務員職務上製作之紀錄文書、證明文書，
    與其責任、信譽攸關，若有錯誤、虛偽，該公務員或從事業
    務之人可能因此擔負刑事及行政責任，且該等文書經常處於
    可能受公開檢查之狀態，其正確性及真實之保障極高，依刑
    事訴訟法第一百五十九條之四第一項之規定，自得為證據。
二、訊據被告甲○○固坦承其承租之上開舊書店於前揭時間起火
    ，並延燒至上述地點等情不諱，惟矢口否認有何公共危險犯
    行，辯稱：本件火災跟伊無關，伊承租三間攤位，所以使用
    許多延長線，且伊一直住在這裡，電器皆這樣使用，之前電
    線壞了叫房東修，房東不修，伊有請朋友修過一次云云。然
    查：
  (一)本件火災事故經臺中市消防局勘查鑑定結果，認被告承租之
    舊書店係挑高鐵條骨架覆蓋塑膠帆布篷屋頂，由木板隔間之
    建築，舊書店屋頂鐵條燒塌、排列書櫃燒失嚴重，西邊旁舊
    電器行東側牆，向舊書店處斜向燒穿變色，東邊旁空屋鐵卷
    門金屬，向舊書店側燒損變色，緊鄰西南側汽車修配廠東側
    鐵皮屋項，向舊書店處燒塌傾斜，呈遭舊書店處延燒火流殘
    跡研判，認係該舊書店為起火戶，而該舊書店屋前處堆放排
    列各式舊書籍、雜誌，屋後處搭建竹架棚排列書櫃，屋內排
    四列木質、鐵架材質書櫃，各類書籍存放高度約二公尺，為
    易燃物，火載量大且延燒迅速，舊書店於電源插座處，使用
    多條電源延長線插座，掛置各排列書櫃上方供電使用，顯示
    電線迴路超載使用，又第二、三列書櫃中段靠南側附近屋頂
    鐵架金屬熔斷、燒塌，彎曲傾斜嚴重，排列書櫃上方掛置之
    電源延長線插座，電線熔斷燒損掉落，書櫃燒失底部炭化殘
    存，呈現書櫃高處燒損火流殘跡，研判係舊書店東起第二列
    書櫃上端靠南側中段通道附近為起火處，起火處附近燃燒時
    間最久、燒損最嚴重，肇致熔斷電源延長線金屬熔解固化成
    熱熔痕，故不排除電氣因素引燃火警，有該局火災原因調查
    報告書一份、火災出動觀察紀錄一份、火場現場平面及物品
    配置圖七張及照片六十張在卷可稽。又臺中市消防局人員蒐
    證採樣該舊書店東起第二、三列書櫃靠後段通道上，熔斷短
    路之電源延長線，並將之送內政部消防署鑑析結果，熔痕巨
    觀及微觀特徵與導線受熱熔解固化所造成之熱熔痕相同，此
    有內政部消防署第九六一○七四號火災證物鑑定報告書一份
    附卷可參；再佐以卷內火災現場照片所示該書攤排列東起第
    二、三列書櫃通道附近電源線熔斷掉落，掛置第二、三列書
    櫃上端處電源延長線插座燒損掉落等情，足認被告係因過度
    使用電力且未注意適當使用電源延長線插座，致使電線走火
    而燒毀所致。被告為該舊書攤之承租人及使用人，依建築法
    第七十七條第一項之規定，負有維護該建物構造及設備安全
    之義務，自應注意該舊書店內多為紙張、書籍等易燃物，火
    載量大，故用電時須符合用電範圍之負荷，不得超載用電，
    且依當時情形並無不能注意之情事，竟疏未注意於此，致造
    成電線走火引起本件火災，被告顯有過失甚明，且被告之過
    失行為與本件火災之發生，具有相當因果關係，是其所辯無
    解於其過失之認定。
  (二)按所謂燒燬係指火力燃燒而喪失物之主要效用而言，如於房
    屋本身尚未達喪失其效用之桯度，刑法第一百七十三條第二
    項之犯罪，並無處罰未遂犯之規定，則應係觸犯刑法第一百
    七十五條第三項之失火燒燬他人所有物罪（最高法院七十一
    年度臺上字第六五八三號判決意旨參照）。故依前揭說明，
    再依據臺中市消防局火災原因調查報告書所載及現場照片所
    示，被告所為之失火行為，失火之火勢獨立燃燒並延燒結果
    導致：(1)該舊書店前所搭之竹架棚燒失，其內擺置排列之舊
    書籍、雜誌上端燒損炭化，該舊書店內東起第二、三列書櫃
    中間靠近南側附近燒失炭化，東起第三、四列書櫃，上段燒
    失、下段炭化，該舊書店後所搭之竹架棚燒失，其內擺置排
    列之舊書籍、雜誌表面燒損炭化，該舊書店屋頂膠質帆布篷
    、木板牆面燒失，該舊書店鐵架屋頂、牆柱向中間處燒塌傾
    斜，該舊書店中、後段附近鐵皮隔燒穿扭曲；(2)臺中市○○
    街二二五巷三三號乙○○所有無人居住之汽車修配廠，致與
    該舊書店相鄰之後門通道屋頂受熱變色，東南側木板隔間烤
    漆房燒失，廠房鐵皮屋頂之東側金屬向舊書店處燒穿變色，
    維修區屋頂、牆面上段受熱燻黑，東北側辦公室屋頂、隔牆
    上段金屬向東側處燒損變色，擺放置物鐵架上段燒損扭曲，
    辦公桌表面燒損炭化，維修區東側隔牆燒失，木架炭化，東
    側倉庫堆放維修物料燒失炭化，機油桶金屬燒損變色，鐵皮
    屋頂向舊書店處燒穿燒塌傾斜，南側木門燒失，牆面木架向
    東側處燒損殘存，隔間木板牆面燒失、下段木架炭化，西北
    側牆面處電源箱金屬表面受熱變色；(3)該舊書店東側第一間
    未營業無人居住之建築物，致該處屋頂膠質帆布篷燒失，屋
    項鐵架、鐵捲門金屬向舊書店燒塌傾斜變色，西側與舊書店
    木板隔牆燒失，放置物品上段斜向燒失炭化；(4)舊書店西側
    無人居住之舊電器行，致其北側牆上段金屬受熱變色，東側
    牆上段向舊書店處斜向燒穿、下段處變色，屋內陳列各式舊
    貨電器品、木質工作桌表面受熱燒損；故上述住宅或建築物
    屋頂覆蓋之膠質帆布篷燒失，使其原有遮避風雨之主要效用
    喪失或者因此減弱，又鐵架及隔牆均因火燒而坍塌傾斜使其
    負擔承重之主要效用因此喪失，使得上開住宅或建築物之結
    構安全必遭受影響，可知上開住宅或建築物已損及主結構安
    全，而達失火既遂之程度。另本件火災延燒至該舊書店東側
    第二間未營業無人居住之建築物，致該處屋頂膠質帆布篷向
    西側處受熱燒熔殘存，與西側空屋木板隔牆未有燒損，擺放
    物品表面受熱輕微燒損，尚未達於破壞建物主要效用之燒燬
    程度，屬失火燒燬住宅、建築物以外他人所有之物。
  (三)綜上，本案事證明確，被告犯行洵堪認定，應依法論科。
三、按刑法上公共危險罪，其所保護之法益，重在公共安全，故
    其罪數應以行為之個數定之。又一失火行為所燒燬之對象縱
    然不同，但行為僅一個，而應為整體的觀察，成立單純一罪
    （最高法院八十五年度臺上字第二六○八號判決意旨參照）
    ；又失火燒燬現有人所在或現未有人所在之建築物罪，自係
    指該建築物整體而言，應包括墻垣及該建築物內所有物品。
    故一個失火行為，若同時燒燬建築物與該建築物內之其他物
    品，無論該其他物品為他人或自己所有，均不另成立刑法第
    一百七十五條第一項或第二項之罪；另刑法第一百七十三條
    第二項之罪，並無處罰未遂犯之規定，而該條所謂燒燬，係
    指火力燃燒，喪失物之效用而言，必須其物喪失主要效用，
    始得謂失火既遂，如僅將房屋內之傢俱、電器用品等物焚燬
    ，於房屋本身尚未達喪失其效用之程度者，即不得逕以該罪
    相繩，僅能論以刑法第一百七十五條第三項之罪，觀諸本件
    失火所延燒至該舊書店東側第二間未營業無人居住之建築物
    ，致該處屋頂膠質帆布篷向西側處受熱燒熔殘存，與西側空
    屋木板隔牆未有燒損，擺放物品表面受熱輕微燒損，尚未達
    於破壞建物主要效用之燒燬程度，此部分本應論以刑法第一
    百七十五條第三項之罪，惟刑法第一百七十三條至第一百七
    十六條之公共危險罪，其直接被害法益為一般社會之公共安
    全，雖私人之財產法益亦同時受其侵害，但各該罪係列入公
    共危險罪章，自以社會公安之法益為重，故以單一放火或失
    火行為同時燒燬對象縱有不同，均仍僅構成單純一罪。復按
    住宅指人類日常住居生活作息之場所；建築物指住宅以外上
    有屋面，周有門壁，足蔽風雨，供人出入，且定著於土地之
    工作物而言（最高法院八十二年度臺上字第一八○九號判決
    意旨參照）；查被告承租之上開舊書店，被告平日與其養子
    劉有誠共同居住於內，業據被告自承在卷（參見偵緝卷第三
    三頁），則上開舊書店雖供被告營業賣書之用，然因被告與
    其養子劉有誠日常住居生活作息亦在此處，故應認係住宅。
    被告以一失火行為燒燬現供人使用之住宅、現未有人所在之
    他人所有建築物，及住宅、建築物以外他人所有之物，自應
    以刑法第一百七十三條第二項失火燒燬現供人使用之住宅罪
    處斷。公訴人雖未就被告失火燒燬上開舊書店東側第一間未
    營業無人居住之建築物，及該舊書店東側第二間未營業無人
    居住之建築物內之物部分為起訴，然此部分與已起訴部分為
    單純一罪關係，為起訴效力所及，本院自得併予審理。又依
    現行刑法第四十七條第一項則規定「受徒刑之執行完畢，或
    一部之執行而赦免後，五年以內『故意』再犯有期徒刑以上
    之罪者，為累犯，加重本刑至二分之一」，依現行規定，若
    再犯之罪為「過失犯」，則無累犯規定之適用，本件被告所
    犯之失火罪，其本質上為過失犯，故不適用累犯加重其刑之
    規定，檢察官認應以累犯論處，有所未洽，併予敘明。爰審
    酌被告為該舊書攤之承租人及使用人，依建築法第七十七條
    第一項之規定，負有維護該建物構造及設備安全之義務，自
    應注意該舊書店內多為紙張、書籍等易燃物，火載量大，故
    應注意用電時應符合用電範圍之負荷，不得超載用電，且依
    當時情形並無不能注意之情事，竟疏未注意於此，造成電線
    走火引起本件火災，導致陳建財、乙○○財物受損，且迄今
    未能賠償乙○○等人，暨其智識、素行、犯罪手段、犯罪所
    生危害，及其年事已高等一切情狀，量處如主文所示之刑，
    並諭知易科罰金之折算標準。
四、按中華民國九十六年罪犯減刑條例第五條規定：「本條例施
    行前，經通緝而未於中華民國九十六年十二月三十一日以前
    自動歸案接受偵查、審判或執行者，不得依本條例減刑」，
    係指於該條例施行前經通緝，而未於該條例施行後之九十六
    年十二月三十一日以前自動歸案者，不得依該條例減刑，如
    係於該條例施行後通緝者，應不受該條規定不得減刑之限制
    。查被告係於中華民國九十六年罪犯減刑條例九十六年七月
    十六日施行後之九十六年十一月二十六日、九十七年五月九
    日分別經臺灣臺中地方法院檢察署檢察官及本院發布通緝，
    並各自於九十六年十一月二十七日、九十七年五月十二日緝
    獲，揆諸前揭說明，即無該條例第五條不得減刑之適用。
五、被告行為後，中華民國九十六年罪犯減刑條例於九十六年七
    月四日公布，於同年月十六日施行，查被告本件犯行係在九
    十六年四月二十四日以前，且非中華民國九十六年罪犯減刑
    條例第三條所示不得減刑之罪，爰依中華民國九十六年罪犯
    減刑條例第二條第一項第三款，減其刑期二分之一；另被告
    所犯刑法第一百七十三條第二項失火燒燬現供人使用之住宅
    罪，為最重本刑五年以下有期徒刑之罪，其所宣告之刑經本
    院依中華民國九十六年罪犯減刑條例第二條第一項第三款，
    減其刑期二分之一後，仍為有期徒刑六個月以下之刑度，爰
    依中華民國九十六年罪犯減刑條例第九條，併諭知易科罰金
    之折算標準。
六、公訴意旨略以：因被告前述失火行為，延燒至上開舊書店南
    側何萬安所有未有人居住之荔枝園，致其內荔枝樹燒損，因
    認此部分被告尚涉有刑法第一百七十三條第二項之罪嫌云云
    。然按所謂燒燬，係指火力燃燒，喪失物之效用而言，必須
    其物喪失主要效用，始得謂失火既遂。查何萬安於警詢時陳
    稱：大概有五棵荔枝樹的一部分葉子遭到火延燒等語（參見
    警卷第三七頁），又於偵查中陳稱：火沒有燒到伊的田，只
    有伊的果樹燻到火，伊沒有損失等語（參見偵查卷第六頁）
    ，則何萬安所有之果樹只有部分葉子燻到火，果樹本身並未
    死亡尚失物之效用，與燒燬之定義不符，自難以刑法第一百
    七十三條第二項或第一百七十五條第三項之罪，惟此部分公
    訴人認與前述有罪部分為單純一罪關係，爰不另為無罪之諭
    知。
據上論斷，應依刑事訴訟法第二百九十九條第一項前段，刑法第
一百七十三條第二項、第四十一條第一項前段，中華民國九十六
年罪犯減刑條例第二條第一項第三款、第七條、第九條，刑法施
行法第一條之一第一項、第二項前段，判決如主文。
中    華    民    國    97    年    8     月    15    日
                  刑事第十三庭  法  官  黃裕仁
上正本證明與原本無異。
如不服本判決，應於收受送達後十日內向本院提出上訴書狀（應
敘述具體理由並附繕本）。
上訴書狀如未敘述理由，應於上訴期間屆滿後二十日內補提理由
書於本院。
                                書記官  何惠文
中    華    民    國    97    年    8     月    15    日
附錄論罪科刑法條
中華民國刑法第一百七十三條
放火燒燬現供人使用之住宅或現有人所在之建築物、礦坑、火車
、電車或其他供水、陸、空公眾運輸之舟、車、航空機者，處無
期徒刑或七年以上有期徒刑。
失火燒燬前項之物者，處一年以下有期徒刑、拘役或五百元以下
罰金。
第一項之未遂犯罰之。
預備犯第一項之罪者，處一年以下有期徒刑、拘役或三百元以下
罰金。


司法院資訊處製作；財團法人民間司法改革基金會備份。
